臺灣高等法院刑事判決　　　　　　　　96年度上易字第2165號
上　訴　人
即　被　告　丁○○
選任辯護人　曹大誠律師
上列上訴人因傷害等案件，不服台灣士林地方法院96年度易字第
833號，中華民國96年7月30日第一審判決（起訴案號：台灣士林
地方法院檢察署95年度偵字第9559號、12539號），提起上訴，
本院判決如下：
    主  文
上訴駁回。
    事  實
一、丁○○與丙○○曾為男女朋友，2人於民國（下同）94年12
    月間，在臺北市大同區○○○路○段91號2樓協力經營竹園卡
    拉OK店，嗣2人感情生變，丙○○於95年1月27日晚間6時許
    ，至上址卡拉OK店內，因見櫃臺內有其他女子，即與丁○○
    發生口角，並在店外之樓梯間處和丁○○爭執，詎丁○○基
    於恐嚇之犯意，接續以「要讓妳死得很難看」、「要讓妳進
    棺材」等加害丙○○生命、身體之事，恫嚇丙○○，使其心
    生畏懼，致生危害於丙○○之安全。丁○○另於95年2月19
    日晚間9時許，在上址卡拉OK店內，因不滿丙○○偕同乙○○向其索討工資，竟徒手毆打丙○○頭部（丙○○傷害部分
    已撤回告訴，另經檢察官為不起訴處分），乙○○見狀上前
    制止，丁○○竟基於傷害犯意，徒手毆打乙○○，致乙○○
    受有頸部及左手腕各有3乘3平方公分之局部紅腫等傷害。
二、案經丙○○、乙○○告訴及臺北市政府警察局大同分局報告
    偵辦臺灣士林地方法院檢察署檢察官偵查起訴。
    理  由
壹、程序方面：
一、按被告以外之人於審判外之言詞或書面陳述，除法律有規定
    者外，不得作為證據。又被告以外之人於審判外之陳述，雖
    不符前4條之規定，而經當事人於審判程序同意作為證據，
    法院審酌該言詞陳述或書面陳述作成時之情況，認為適當者
    ，亦得為證據。當事人、代理人或辯護人於法院調查證據時
    ，知有第159條第1項不得為證據之情形，而未於言詞辯論終
    結前聲明異議者，視為有前項同意，刑事訴訟法159條第1項
    、第159條之5分別定有明文。查證人丙○○、乙○○於警詢
    、檢察事務官訊問中所為之陳述，固均係審判外之陳述而屬
    傳聞證據，惟被告、辯護人就上開審判外之陳述，於原審及
    本院審理中，均不爭執證據能力，復未曾於言詞辯論終結前
    聲明異議，而本院審酌該等證人陳述作成時之情況，並無違
    法取證及證明力過低之瑕疵，亦認以之作為證據為適當，依
    前揭規定說明，自得為證據。
二、證人丙○○、乙○○均經原審於審判期日傳喚到庭、證人戊○○、甲○○於本院審理時經被告聲請傳喚到庭，行交互詰
    問，渠等於原審及本院審理時所為證述自有證據能力。
三、至本判決所引書證，被告、辯護人於原審及本院審理中，均
    不爭執其證據能力，復未曾於言詞辯論終結前聲明異議，且
    經核並無顯不可信之情況，依刑事訴訟法第159條之4、第15
    9條之5第2項，均有證據能力。
貳、實體方面：
一、訊據被告丁○○矢口否認有何恐嚇及傷害之犯行，辯稱：95
    年1月27日根本沒有與告訴人丙○○碰到面，況倘若95年1月
    27日有恐嚇丙○○，丙○○何以95年2月19日還敢再到店內
    ？95年2月19日當天是丙○○和乙○○到店內鬧事，毀損店
    內物品，乙○○還拿碎玻璃往伊身上刺，並拉伊項鍊導致呼
    吸困難才將乙○○推開云云。上訴後再辯稱：告訴人因被告
    報警對二人提出告訴，二人互相迴護，對被告為不利之證述
    ，所證亦有互相矛之處，自難採信。況告訴人於員警到場時
    ，並未對員警陳述被害經過，且本件於偵查中，檢察官勸諭
    雙力和解，撤回告訴，雙方均表示同意，被告因之撤回對告
    訴人之告訴，惟告訴人卻未依約撤回，顯見告訴人並無誠信
    ，所證自屬虛妄云云。
二、然查：
  (一)恐嚇部分
  1.被告如何於95年1月27日晚間6時許，因告訴人丙○○至其所
    經營之位在臺北市○○○路○段91號2樓「竹園卡拉OK 」店
    內與其因感情糾紛有所爭執，竟在騎樓通往二樓卡拉OK店之
    樓梯間處，對告訴人丙○○出言恫嚇稱：要讓伊死的很難看
    ，要讓伊進棺材，致告訴人丙○○心生畏懼等相類之語乙節
    ，業據告訴人丙○○於原審審理中結證明確，稱：當天伊進
    去店內看到一個年輕女孩，要問被告，被告硬將伊拉到樓下
    ，還說從此之後不准伊上去樓上，不然要讓伊死的很難看、
    要讓伊進棺材等語（見原審卷第52頁至第53頁），並據證人
    即告訴人乙○○於原審審理中陳證在卷（見原審卷第55頁至
    第56頁）。衡諸告訴人丙○○指述之內容，關於被告出言恐
    嚇之時間、地點、情節及二人發生爭執之起因等情，均甚詳
    盡完整，核與證人乙○○所言，亦大致相符，倘非告訴人丙○○有親身經歷，殊難想像告訴人丙○○杜撰上情欲故入被
    告於罪。雖告訴人丙○○、乙○○於檢察事務官前均未述及
    被告有稱：「要讓妳進棺材」此語，而與原審審理中所證略
    有出入，然查：被告確有對告訴人丙○○另恫嚇稱：「要讓
    妳進棺材」此語，業據告訴人丙○○於警詢中陳述綦詳（見
    偵字第1097號卷95年4月17日警詢筆錄第2頁），核其語意與
    被告所言「要讓妳死得很難看」之語亦屬連貫一致，加以證
    人之記憶常憑藉外在之環境而受其影響，當外在之環境有差
    異時，證人記憶之程度亦有所不同，是以證人於不同庭期先
    後所陳，容或係受情境因素影響致陳述之完整性有別而有所
    歧異，是以告訴人丙○○、乙○○經本院提示彼等於警詢及
    偵查中所言之歧異，仍具結為以上之陳述，當屬可信。被告
    雖辯稱，告訴人二人無誠信，未依約撤回告訴云云，惟查：
    被告撤回對丙○○之傷害告訴後，丙○○亦撤回對被告之傷
    害告訴，至被告恐嚇丙○○之犯行，為公訴罪，並非丙○○
    可任意撤回。另被告撤回對丙○○傷害告訴，與告訴人乙○○告訴被告傷害無涉，告訴人乙○○自無義務配合丙○○撤
    回對被告之傷害告訴，被告認告訴人二人不守信用，而認告
    訴人二人指訴不實，尚有誤解。
  2.按恐嚇罪之被害人是否心生畏懼，應本於社會客觀經驗法則
    以為判斷基準，經查：告訴人丙○○因被告上開恫嚇之詞，
    致心生畏懼之情，業據告訴人丙○○於原審審理中證述甚詳
    （見原審卷第54頁），並據一般人對於前述言詞之客觀理解
    ，應認被告之言詞已有以加害生命、身體之事通知告訴人丙○○之意，致使告訴人丙○○心生畏懼。況告訴人丙○○於
    95年2月19日係陪同告訴人乙○○前往上址，其時店內尚有
    他人在場之情，亦據告訴人丙○○陳述在卷（見原審卷第54
    頁），告訴人丙○○盱衡情勢再度前往，尚與常情無違。是
    被告以告訴人丙○○如曾遭到恐嚇，應不會於95年2月19日
    又前去店內等語資為辯解，尚屬無據。
  3.按刑法第305條之恐嚇危害安全罪，則僅在使人產生畏懼感
    即足當之，並無原因條件之限制，且按權利之行使以不超越
    社會通念可得容忍之程度，否則即難謂合法。是以縱然被告
    確實享有拒絕告訴人丙○○進入其所經營卡拉OK店內之合法
    權利，然其以加害告訴人丙○○生命、身體之事為要挾手段
    ，仍構成刑法第305條之恐嚇罪。綜上，被告以「要讓妳死
    得很難看」、「要讓妳進棺材」等語恐嚇告訴人丙○○之犯
    行，事證明確，應依法論科。
  (二)傷害部分
  1.被告如何於95年2月19日傷害告訴人乙○○之犯行，業據告
    訴人乙○○及證人丙○○於原審審理中結證在卷（見原審卷
    第53頁、第56頁至第57頁），二者互核亦大致相符。
  2.告訴人乙○○於95年2月19日晚間10時40分至臺北市立聯合
    醫院中興院區急診就醫，經急診醫師診斷結果，認告訴人乙○○頸部及左手腕各有3乘3平方公分之局部紅腫，有臺北市
    立聯合醫院96年7月2日北市醫興字第09632337900號函檢送
    之病歷影本在卷可憑（見原審卷第38頁至第42頁）。至告訴
    人乙○○於偵查中雖提出診斷證明書2紙（見他字第1096號
    卷第4頁、第5頁），其中未載字號之診斷證明書上所載診斷
    結果為「右腕挫傷，疑腦震盪」（他字第1096號卷第4頁）
    ，另紙編號A000441號甲種診斷證明書上所載診斷結果為「
    病患自訴95、2、19被毆打，疑腦震盪」，所附人形圖則分
    別在頸部、左手腕、右手腕處各標繪出擦傷3乘3公分、瘀腫
    2 乘2公分及紅腫3乘3公分（見他字第1096號卷第5頁），告
    訴人乙○○則稱其所受傷勢應以此份甲種診斷證明書所載為
    正確。惟此份甲種診斷證明書上所載傷勢，相較於前開急診
    病歷之記載，尚增加右手腕2乘2公分部分之傷勢，而此份甲
    種診斷證明書係告訴人乙○○於95年2月22日就診時，始要
    求診治醫師開立，此際相距告訴人乙○○遭傷害之時，已達
    3日，衡情急診醫師為除告訴人乙○○、丙○○以外，最近
    時間接觸告訴人乙○○並為告訴人乙○○進行診斷治療之人
    ，再審酌瘀傷此種傷勢為肉眼可見之傷害結果，毋庸經過特
    殊儀器診療始可發現，故急診醫師於距離案發最近時間所為
    之診斷及記載，可排除虛偽作假或傷勢不明之可能，應與事
    實相符。至告訴人乙○○於原審審理中所提之受傷照片，既
    未載明拍攝日期，致無從判斷照片所示傷勢是否與本案有具
    體關連，上開照片中也未攝得告訴人乙○○右手腕有何瘀腫
    之情狀，實難執為對被告不利之證明。再告訴人乙○○所受
    之傷勢，起訴書認告訴人乙○○亦有「疑似腦震盪」之傷害
    ，惟查：依臺北市立聯合醫院上開函之記載，係因告訴人乙○○自述被打、頭昏、想吐，故此僅係告訴人乙○○向醫師
    陳述有該等部位不適之感覺，診斷證明書上也僅記載「疑似
    」二字，堪認上開傷勢並未經醫師確診，故該等由告訴人乙○○自行陳述之不適感覺自不足認定為係告訴人乙○○所受
    之傷害，併此指明。據上，告訴人乙○○於95年2月22日求
    診時，診治醫師另觀察所得之「右腕瘀傷」及「疑似腦震盪
    」部分之傷害，尚難認係本件被告傷害行為所造成。故告訴
    人乙○○所受之傷害，應為急診醫師所診斷之「頸部及左手
    腕各有3乘3平方公分之局部紅腫」始為正確。
  3.雖告訴人乙○○及丙○○於偵、審中均未能具體指出所受傷
    勢係被告以何種方法手勢所造成，然此係因告訴人丙○○在
    此之前即已因遭被告毆打，起身時僅見及被告抓住告訴人乙○○馬尾往地面重擊，而告訴人乙○○則因突遭被告毆打，
    對被告如何出手之細節均不知情，此據告訴人乙○○、丙○○於原審審理中陳述綦詳（見原審卷第53頁、第56頁），衡
    諸被告既係在無預期之狀態下毆打告訴人乙○○，告訴人乙○○及丙○○既非特意等待事情之發生，對於事情之細節更
    可能會因防衛自身猶恐不及而無暇顧及，所以乙○○於檢察
    事務官偵查中證稱：「沒有無拉被告的鍊子」，丙○○於原
    審時證稱：「好像乙○○有將被告鍊子拉住」，因丙○○並
    非行為人，對行為細節自非清楚，故其證稱「好像」，並無
    違常情，且告訴人乙○○及丙○○對基本事實之陳述既均屬
    一致，自不能僅憑二人不能陳述被告如何施以傷害行為之細
    節乙節，即認告訴人二人等所證均屬虛假。
  4.被告另辯稱：係因告訴人乙○○先以手抓住其頸部項鍊，才
    以手推告訴人乙○○云云，然此除為告訴人乙○○否認，並
    陳稱：係因遭被告毆打才以手抓住被告項鍊等語外，再按對
    於現在不法之侵害，而出於防衛自己或他人權利之行為，不
    罰，刑法第23條前段固定有明文。惟正當防衛必須對於現在
    不法之侵害始得為之，侵害業已過去，即無正當防衛可言。
    至彼此互毆，又必以一方初無傷人之行為，因排除對方不法
    之侵害而加以還擊，始得以正當防衛論。故侵害已過去後之
    報復行為，與無從分別何方為不法侵害之互毆行為，均不得
    主張防衛權。又侵害業已過去，或無從分別何方為不法侵害
    之互毆行為，均不得主張防衛權，而衡之一般社會經驗法則
    ，互毆係屬多數動作構成單純一罪而互為攻擊之傷害行為，
    縱令一方先行出手，而還擊之一方在客觀上苟非單純對於現
    在不法之侵害為必要排除之反擊行為，因其本即有傷害之犯
    意存在，則對其互為攻擊之還手反擊行為，自無主張防衛權
    之餘地，最高法院30年上字第1040號判例、92年臺上字第30
    39號判決分別著有明文。經查：縱使被告辯稱：當時告訴人
    乙○○有動手乙節屬實，惟被告隨即予以反擊，並造成告訴
    人乙○○頸部及左手腕均受有傷害，且傷害部位不止一處，
    足見被告應有多次出手反擊告訴人乙○○之行為，且其行為
    非僅止於抑制告訴人乙○○之攻擊行為，被告顯非單純就對
    方現在不法之侵害所為必要排除之反擊行為，而係另有傷害
    犯意存在，揆諸前揭說明，自難認為被告所為符合正當防衛
    之要件。是被告上開所辯，無非係卸責之詞，並不足採。
  5.至證人林俊雄警員抵達現場時，並未見到告訴人乙○○身上
    有何傷勢，告訴人二人也沒有說遭毆打之情，此據證人林俊
    雄於原審證稱在卷（見原審卷第60頁），但此係因證人林俊
    雄在派出所接獲勤務指揮中心轉來指示前往處理時，主要與
    其對話者即為被告，因為被告報案稱有東西摔壞要告訴人賠
    ，說告訴人二人喝酒不付錢，告訴人則說是被告員工，被告
    不肯付工資，因為伊祇是去處理消費糾紛，所以沒有去注意
    告訴人有沒有受傷，後來就和被告約時間到派出所製作毀損
    筆錄等語（見原審卷第59頁至第63頁），故證人林俊雄到場
    處理時，所關注之重點既為解決被告報案時所稱之消費糾紛
    ，況案發現場燈光昏暗（見原審卷第61頁），案發當時為冬
    季，衡情告訴人乙○○所受傷勢係隱於長袖衣物之下，且告
    訴人乙○○所受傷勢輕微，範圍不大，也未影響告訴人乙○○行動，若非刻意察看，殊難發覺，故證人林俊雄未能發覺
    告訴人乙○○受有傷害，亦與經驗法則無違。
  6.至證人戊○○於本院審理時結證稱，很久以前，曾在被告經
    營之台北市○○○路竹園卡OK店短暫工作過，工作時間記不
    清楚，不認識二位告訴人，亦未見被告對告訴人之傷害、恐
    嚇行為。證人甲○○於本院審理時結證稱：我認識被告，曾
    在營之台北市○○○路竹園卡OK店幫忙過，但不記得9 5 年
    1月27日、2月19日晚上是否在店內幫忙。我記得在庭的乙○○有到店裡面吵，日期我記不清楚，我看到的時候，被告與
    乙○○已經扭打在一起，女方在地上，男方好像是站著，但
    是有沒有恐嚇我不知道等語（參見本院卷第49-50頁），是
    證人戊○○既於案發時不在現場，其證述自難採為對被告有
    利之認定。至依證人甲○○之證述，反可證明被告確有毆打
    乙○○之事實，綜上，本件被告所為辯解，並不可採，被告
    之傷害犯行，應可認定。本件被告傷害告訴人乙○○之犯行
    ，甚為灼然，應予論罪科刑。
三、被告丁○○行為後，前於94年2月2日修正公佈之刑法，已自
    95年7月1日起施行，另刑法施行法亦於95年6月14日增訂該
    法第1條之1規定，並自95年7月1日施行。其中修正後刑法第
    2條之規定，乃係關於新舊法比較適用之準據法，其本身無
    關行為可罰性要件之變更，故於95年7月1日刑法修正施行後
    ，如有涉及比較新舊法之問題，即應逕依修正後刑法第2條
    第1項規定，為「從舊從輕」之比較（最高法院95年度第8次
    刑事庭會議決議意旨參照）。經查：刑法第277條第1項及第
    305條雖未修正，然刑法第277條第1項及第305條所定罰金刑
    部分之法定刑最低刑度依修正前刑法第33條第5款規定，均
    為銀元1元即新臺幣3元以上，而修正後刑法第33條第5款已
    將罰金刑調整為新臺幣1,000元以上，以百元計算，是比較
    修正前後刑度結果，修正後之規定對被告並非較為有利，自
    應適用修正前刑法第33條第5款之規定。
四、核被告丁○○所為，係犯刑法第305條之恐嚇罪及同法第27
    7條第1項之傷害罪。被告於95年2月19日晚間9時許，在同一
    地點，短時間內恫嚇告訴人丙○○「要讓妳死的很難看」、
    「要讓妳進棺材」等語，均係單一公然侮辱犯意下之接續行
    為，僅論以一罪。又公訴意旨雖未記載被告向告訴人丙○○
    恫嚇稱「要讓妳進棺材」，然與已起訴論罪之犯行間既具有
    接續犯之實質上一罪關係，應為起訴效力所及，原審自得併
    予審究。被告所犯之恐嚇及傷害2罪間，犯意各別，行為互
    殊，構成要件亦不相同，應分論併罰。末查被告行為時修正
    前刑法第41條第1項前段規定：「犯最重本刑為5年以下有期
    徒刑以下之刑之罪，而受6個月以下有期徒刑或拘役之宣告
    ，因身體、教育、職業、家庭之關係或其他正當事由，執行
    顯有困難者，得以1元以上3元以下折算1日，易科罰金。」
    又被告行為時之易科罰金折算標準，95年5月17日修正公佈
    刪除前罰金罰鍰提高標準條例第2條規定，就其原定數額提
    高為100倍折算1日，則本件被告行為時之易科罰金折算標準
    ，應以銀元300元折算1日，經折算為新臺幣後，應以新臺幣
    900元折算1日。修正後刑法第41條第1項前段則規定：「犯
    最重本刑為5年以下有期徒刑以下之刑之罪，而受6個月以下
    有期徒刑或拘役之宣告者，得以新臺幣1千元、2千元或3千
    元折算1日，易科罰金。」經比較修正前後之易科罰金折算
    標準，以修正前刑法之規定，較有利於被告，故本件爰依刑
    法第2條第1項前段，適用修正前刑法第41條第1項前段及修
    正刪除前罰金罰鍰提高標準條例第2條，諭知易科罰金之折
    算標準。又被告所犯上開二罪之犯罪時間俱在96年4月24日
    以前，所犯之上開罪名，復無不得減刑之例外情形，均合於
    中華民國96年罪犯減刑條例條例第2條第1項第3款之規定，
    各應依該條例之規定，減輕其宣告刑二分之一。
五、原審因適用刑法第2條第1項前段、第305條、第277條第1項
    、第51條第6款、修正前刑法第41條第1項前段，刑法施行法
    第1條之1、修正前罰金罰鍰提高標準條例第2條，現行法規
    所定貨幣單位折算新台幣條例第2條，中華民國96年罪犯減
    刑條例第2條第1項第3款、第7條、第10條第1項，審酌被告
    因細故與告訴人丙○○發生爭執，即以言詞恐嚇告訴人丙○○並傷害告訴人乙○○，造成告訴人丙○○心生畏懼，並使
    告訴人乙○○受有如上之傷害，幸傷勢輕微，被告於犯罪後
    又飾詞否認，未供承犯罪，顯未知悔改等一切情狀，分別量
    處丁○○恐嚇罪拘役40日，減為拘役20日，以及傷害罪拘役
    50日，減為拘役25日刑，應執行拘役40日，並均諭知易科罰
    金之折算標準。經核其認事用法並無違誤，量刑亦稱妥適。
    被告丁○○上訴仍執陳詞否認犯罪，為無理由，應予駁回。
據上論斷，應依刑事訴訟法第368條，判決如主文。
本案經檢察官曾忠己到庭執行職務。
中　　華　　民　　國　　96　　年　　12　　月　　5 　　日
                  刑事第九庭審判長法  官  劉景星
                                  法  官  吳啟民
                                  法  官  王敏慧
以上正本證明與原本無異。
不得上訴。
                                  書記官  丁淑蘭
中　　華　　民　　國　　96　　年　　12　　月　　5 　　日
附錄本案論罪科刑法條全文：
刑法第277條
傷害人之身體或健康者，處3 年以下有期徒刑、拘役或1 千元以
下罰金。
刑法第305條
以加害生命、身體、自由、名譽、財產之事，恐嚇他人致生危害
於安全者，處2 年以下有期徒刑、拘役或3 百元以下罰金。
